臺灣新竹地方法院民事判決　九十一年簡上字第四四號
　　上　訴　人　丁○○
　　　　　　　　乙○○
　　　　　　　　戊○○
　　訴訟代理人　甲○○
　　法定代理人　丙○○
　　訴訟代理人　萬世豪
右當事人間確認本票債權不存在事件，上訴人對於中華民國九十一年三月二十九日簡
易庭九十年度竹簡字第七四九號第一審判決，提起上訴，本院判決如左：
    主      文
上訴駁回。
第二審訟費用由上訴人負擔。
    事實及理由
壹、本件上訴人主張除與原審判決書所載者相同茲予引用外，補稱：
一、上訴人起訴主張上訴人丁○○於民國八十年間因購買車號６１７─３５１５號自
    小客車（簡稱系爭車輛），乃向被上訴人之前身台灣第一信託投資股份有限公司
    新竹分公司（以下簡稱被上訴人前身）辦理汽車貸款四十萬元，並與其餘上訴人
    於八十年十二月三日共同簽發，票面金額四十萬元，未載到期日之本票乙紙（以
    下簡稱系爭本票）交予被上訴人之前身收執，並將該車辦理設定動產抵押權予被
    告之前身，以擔保借款之支付。嗣於八十二年間上訴人於清償數期後即無力繼續
    清償，乃與被上訴人之前身達成協議，由被上訴人之前手職員取回系爭車輛抵償
    貸款，借貸關係亦一併消滅之事實，不但被上訴人於原審自認借貸款關係消滅，
    且當場將刑事告訴狀交給上訴人之事實，並提出被上訴人前身致上訴人丁○○之
    信函及證人徐清光及葉玉嬌為證。惟原審未細察：
（一）上開信函中提及之「故再一次請台端於八月二日前將債務清償或交回貸款車輛
      ，逾期則本公司逕行起訴，盼勿自誤」等語，究為系爭車輛繳回，被上訴人前
      身即為免除或消滅雙方債權債務之意思，抑或被上訴人之前手通知上訴人將債
      務清償即可終止雙方本票之債權法律關係不存在，原審未細究即妄斷被上訴人
      尚有積欠本金及利息之情形。
（二）證人徐清光及葉玉嬌均於原審審理時到庭證稱，被上訴人之前身之雇用人至被
      上訴人乙○○、丁○○家中取車時均表示只要將系爭車輛繳回，本票就會返還
      上訴人，契約即解除等語，且被上訴人對於證人上開証述亦不爭執。原審判決
      未審酌上開證人之證詞業經被上訴人自認，卻以上訴人經過數次庭期始主張有
      證人在場，有違常情，而未採信證人之證詞，實有未洽。
（三）被上訴人前身取回系爭車輛拍賣時，已超過三十日之占有，並未在拍賣前十日
      通知上訴人，亦未經過五日之公告，如被上訴人前身未向上訴人表示債務免除
      或消滅之意思表示，被上訴人前身何能為如此之拍賣。
二、依據動產擔保交易法第十九條第一項規定抵押權人出賣占有抵押物，除有同法第
    十八條第三項但書情形外，應於占有後三十日內，經五日以上之揭示公告，就地
    公開拍賣之，並應於拍賣十日前，以書面通知債務人或第三人。
（一）上訴人前身在八十二年十月四日取回系爭車輛後，而於同年十一月八日始公開
      拍賣，且並未在拍賣十日前以書面通知上訴人，僅於同年十一月四日揭示公告
      一日。被上訴人之拍賣行為違反上開規定，依動產交易法第二十二條之規定應
      為無效，原審認為拍賣非當然無效，顯有未洽。
（二）被上訴人之前手拍賣系爭車輛之價格顯屬過低，因被上訴人之前身並未通知上
      訴人，致上訴人受有損害，上訴人自得依動產擔保交易法第二十二條之規定請
      求被上訴人回復系爭車輛之原狀，並得請求加給上訴人自損害發生時起至清償
      日止之利息，故被上訴人之前手已不得再向上訴人主張任何貸款債權及利息，
      被上訴人承受其前手之業務，自不得持債權債務關係業經消滅之本票聲請強制
      執行。
（三）另被上訴人違背動產擔保交易法之規定而拍賣系爭車輛，其為不法目的所為之
      支出金錢、價格折舊、鑑價金錢、上訴人積欠之本金利息等是為不法目的交易
      ，所生之本金差額十二萬八千五百八十九元及自八十二年十一月十七日起至清
      償日止按年息百分之二十計算，不得向上訴人請求賠償。
三、本票應由本票上記載之受款人行使權利，系爭本票之受款人記載為台灣第一信託
    投資股份有限公司新竹分公司，並非被上訴人，故上訴人不需對被上訴人負清償
    之責。系爭本票並未記載到期日，故應視為見票即付之本票，系爭本票為八十年
    十二月三日簽發，自發票日起業已經過三年，故時效已完成，票據債務已消滅。
    且如非被上訴人前身取回車輛時已認為其與上訴人間之債務關係已消滅，何以未
    在時效消滅前持系爭本票行使追索權？
四、綜上，原審判決有上開違誤之處，請求判決將原判決廢棄，並確認本院九十年度
    票字第二０九０號民事裁定，就原告於民國八十年十二月三日共同簽發之本票，
    內載憑票支付被上訴人之新台幣四十萬元，其中十二萬八千五百八十九元，及自
    八十二年十一月十七日起至清償日止，按年息百分之二十計算之利息，得為強制
    執行之本票債權法律關係不存在。
貳、被上訴人主張均與原審判決書所載者相同，並聲明駁回上訴。
參、法院之判斷：
一、上訴人於起訴主張上訴人丁○○於八十年間因購買系爭車輛，乃向被上訴人之前
    身辦理汽車貸款四十萬元，並與其餘上訴人於八十年十二月三日共同簽發，內載
    金額四十萬元，未載到期日之系爭本票交予被上訴人之前身收執，並將該車辦理
    設定動產抵押權予被上訴人之前身，以擔保借款之支付。嗣上訴人於清償數期款
    項後，因無力繼續還款，該車乃於八十二年間，遭被上訴人前身之人員取回，嗣
    後並予以拍賣，所得拍賣價款為二十六萬二千一百元，其後被上訴人經承受其前
    身之業務後，乃以經扣除前開拍賣款後，上訴人丁○○尚積欠其借款債務十二萬
    八千五百八十九元及自八十二年十一月十七日起至清償日止，按年息百分之二十
    計算之利息為由，持系爭本票聲請本院對原告核發本票裁定，並經本院以九十年
    度票字第二○九○號民事裁定予以核發在案之事實，已據上訴人提出本院前開民
    事裁定影本、系爭本票影本各乙份為證，且為被上訴人所不爭執，堪信為真實。
二、上訴人主張上訴人丁○○於八十二年間清償數期後即無力繼續清償，乃與被上訴
    人之前身達成協議，由被上訴人之前手職員取回系爭車輛抵償貸款，借貸關係亦
    一併消滅之事實，雖提出台灣第一信託投資股份有限公司通知書影本乙份，並舉
    證人葉玉嬌及徐清光為證。然查：金融機構之營利來自於貸放款項予客戶，並收
    回本金賺取利息為主，客戶無法清償時，除拍賣擔保物足額清償借款，不足清償
    之部分仍需向客戶催討，始能維持其營收，以取回擔保物拍賣即為免除債務之意
    思表示或是視同全部清償之舉在金融市場之交易上則為少見。上訴人如主張被上
    訴人在取回系爭車輛進行拍賣時即為免除債務或視同全部清償之意思表示，本票
    之原因關係即借貸債務不存在，則應就此部分負舉證責任。
（一）系爭車輛因擔保上訴人丁○○之借款，而為動產抵押之設定，故不得意圖不法
      利益而任意將系爭車輛遷移、出賣。被上訴人主張上訴人就上訴人丁○○在清
      償數期後即無力清償貸款之事實，並不爭執，堪信為真。而被上訴人或其前身
      均為金融機關，其貸款予客戶，無非為賺取利息營收已如上述，其所能獲得最
      大之報酬即貸款客戶依約定繳納利息及償還本金，次之才是就擔保物取償，並
      執行不足額之部分。故被上訴人前身之催收人員在未確定上訴人是否完全無給
      付能力或是短暫遲延繳納本金之前，自以催告債務人清償積欠之借款為先，以
      免多花勞費進行強制執行。如債務人受催告後未清償借款，被上訴人前身退而
      求其次亦希望以動產擔保交易法課以債務人之刑責提醒債務人勿藏匿系爭車輛
      ，自動將系爭車輛繳回拍賣，一方面避免債務人遭起訴受有刑罰，另一方面則
      減少被上訴人尋覓系爭車輛所需支付之成本。故上訴人所舉之被上訴人前身所
      發之通知函通知上訴人丁○○清償借款或繳回系爭車輛，應單純為被上訴人前
      身之催收人員催收上訴人丁○○業經遲延給付之債務，並無向上訴人丁○○為
      附條件（繳回系爭車輛）之債務免除或視同債務消滅之意思。上訴人上訴主張
      上開通知函具有附條件之免除或視同債務消滅之意思表示，顯非可採。
（二）證人徐清光與葉玉嬌雖於原審九十一年三月十二日言詞辯論時到庭證稱被上訴
      人前身之行員有向上訴人表示拿回車輛，雙方之借款債務即消滅云云，然查：
      上訴人自九十年十二月十二日起訴時均未提及有證人徐清光及葉玉嬌在被上訴
      人前身行員到上訴人家取車時在場，直至九十一年三月十二日始自行帶同證人
      到庭為證，如證人確實在被上訴人前身行員取車時在場，則上訴人經歷數月之
      審理均未聲明調查此一證據，顯有違常情。雖上訴人於原審時陳稱，因證人搬
      家所以才表示就此部分事實無法舉證云云。然如證人因搬家而不知住址為何，
     並非不可聲明調查證人住址再加以傳訊，故上訴人上開陳述顯非可採。又證人
     二人均證稱一同到達被上訴人丁○○家中，亦一同離開，但二人對於騎乘何種
     交通工具及如何離開丁○○家之順序，所為之證述竟相互矛盾，如證人確實於
     被上訴人前身行員至上訴人家中取車時在場，其證述應不可能有上開矛盾之現
     象。雖證人均陳稱因時間久遠證人葉玉嬌才記不清楚細節云云。然如因時間久
     遠記不清楚，應會陳稱記不得等語，應不致於有相互矛盾之陳述，況時間久遠
     記不清楚，何以當時被上訴人前身行員所陳述「要把車子牽回去、以後就沒什
     麼事本票，會寄還宋先生」云云，此與證人（因上訴人欲出售房子，證人係至
     被上訴人家中看房子）無關之事項，證人葉玉嬌則完全記住，顯亦有違常情。
     故證人徐清光及葉玉嬌所為上開證詞顯有瑕疵，尚難據此即為有利於上訴人之
     認定。
（三）另上訴人主張被上訴人前身如非認為債務以免除或消滅即不能為如此之拍賣云
      云。查被上訴人前身取回系爭車輛拍賣時，雖已超過三十日之占有，並未在拍
      賣前十日通知上訴人，亦未經過五日之公告（詳後述），此為動產拍賣有無瑕
      疵之問題，尚與被上訴人前身有無向上訴人表示債務免除或消滅之意思表示無
      涉。上訴人上開主張，顯非有理。
（四）至上訴人主張系爭本票自發票日起已逾三年，時效完成（詳後述），亦可證上
      訴人與被上訴人前身之債務已消滅，否則被上訴人之前身應在時效完成前求償
      云云。然系爭本票雖自發票日起已逾三年，被上訴人之前身僅怠於行使權利，
      ，上訴人得於執票人行使權利時，以時效消滅抗辯之，並非當然得以之推斷上
      訴人與被上訴人間之債務消滅之事實，故上訴人上開主張實非可採。
（五）綜上，上訴人主張其與被上訴人前身之借貸契約，業經被上訴人前身向上訴人
      為免除債務或視同清償之意思表示而消滅，進而票據關係亦為消滅之事實，據
      其所提出之證據均不足證明之，故難為有利於上訴人之認定。
三、上訴人主張被上訴人之前身拍賣系爭車輛違反動產擔保交易法第十九條規定之事
    實，業據被上訴人提出之登報資料影本、投標單影本、拍賣車輛紀錄影本各一份
    在卷可憑，並為被上訴人所不爭執，堪信為真。惟被上訴人抗辯稱，拍賣雖有瑕
    疵，然並非無效等語。經查：拍賣系爭車輛之程序雖違反動產擔保交易法第十九
    條規定，然民法七十一條規定法律行為，違反強制或禁止之規定者，無效。但其
    規定並不以之為無效者，不在此限。而依動產擔保交易法第二十二條之規定，
    抵押權人占有或出賣抵押物，未依第十八條、第十九條及第二十一條規定辦理者
    ，債務人得請求損害賠償。故被告上訴人前身拍賣之拍賣行為固違反同法第十九
    條之規定，然其拍賣行為並非即屬當然無效，而僅為債務人得請求損害賠償。故
    上訴人主張拍賣行為因違反上開強制規定而當然無效云云，尚非可採。
四、上訴人主張被上訴人前身拍賣系爭車輛時拍賣價格過低，且未及時通知上訴人，
    致上訴人受有損害，該部分損害應由被上訴人前身賠償，以此抵銷拍賣不足清償
    之差價，故被上訴人前身已無可請求之債權，被上訴人自無可請求之債權等語。
    經查：被告之前身於前述之拍賣程序中，係先委請台北市汽車代理商業同業公會
    予以鑑定系爭車輛之市價為值十六萬元，其後復於拍賣期日中，經公開之競價程
    序，在台北市汽車代理商業同業公會派員蒞場證明之情形下，以顯然高於上開鑑
    定價格之二十六萬二千一百元拍定該車，並以該拍定款扣抵原告積欠被告前身之
    部分借款債務之情，已據被上訴人提出還款明細表、台北市汽車代理商業同業公
    會汽車鑑價證明書影本、投標單影本、拍賣車輛紀錄影本、承諾書影本各一份為
    證。然上訴人雖主張系爭車輛之拍賣價格過低，造成其損害云云，然並未提出任
    何證明，故難採信，是上訴人主張其得依前述動產擔保交易法第二十二條之規定
    ，向被上訴人前身請求損害賠償，並以此抵銷為清償之本金云云，實難成立。另
    上訴人主張被上訴人違背動產擔保交易法之規定而拍賣系爭車輛，其為不法目的
    所為之支出金錢、價格折舊、鑑價金錢、上訴人積欠之本金利息等是為不法目的
    之交易，所餘本金差額十二萬八千五百八十九元即自八十二年十一月十七日起至
    清償日止按年息百分之二十計算，不得向上訴人請求賠償云云。然查：被上訴人
    前身依法實行其抵押權並非有不法目的之行為，雖其拍賣行為有瑕疵，然其效果
    為受損害之債務人得請求損害賠償，已如上述，故上訴人前開主張實非可採。
五、上訴人主張本票應由本票上記載之受款人行使權利，系爭本票之受款人記載為台
    灣第一信託投資股份有限公司新竹分公司，並非被上訴人，故上訴人不需對被上
    訴人負清償之責等語。惟查：被上訴人前身即為台灣第一信託投資股份有限公司
    ，由被上訴人概括承受台灣第一信託投資股份有限公司之權利義務，為兩造所不
    爭執，故被上訴人既概括承受其前身之權利義務，自得行使系爭本票之票據債權
    ，被上訴人上開主張，尚非可採。
六、上訴人主張系爭本票之本票債權之行使已罹於時效消滅，其本票債權已消滅云云
    。然按民法第一百四十四條第一項所定關於時效完成後之效力，係採抗辯權發生
    主義，債權於時效完成後，僅債務人於債權人請求時得拒絕給付而已，其債權本
    身仍然存在，被上訴人對上訴人之系爭本票債權，縱經時效完成，但其本票債權
    並不因而歸於消滅，上訴人主張被上訴人就系爭本票之債權因罹於時效而消滅，
    據以提起確認兩造間就系爭本票之債權不存在之訴，自非正當，最高法院七十九
    年度台上字第一九一九號著有判決可參。縱系爭本票之票據上權利已罹於時效消
    滅，惟依前述，票據債權仍然存在，僅生上訴人得於被上訴人請求給付時拒絕給
    付而已，故上訴人以時效消滅為由，據以主張其對被上訴人所負之票據債務已經
    消滅云云，亦難以成立。
七、綜上所述，本件被上訴人執有上訴人所簽發之系爭本票，且上訴人仍積欠被上訴
    人十二萬八千五百八十九元及自八十二年十一月十七日起至清償日止按年息百分
    之二十計算之利息之債務，從而，上訴人起訴請確認其對被上訴人所負之前開本
    票債權債務之法律關係不存在，於法尚屬無據，原審駁回上訴人起訴，於法並無
    違誤。上訴意旨指摘原判決不當，求予廢棄改判，為無理由，應予駁回其上訴。
七、本件判決之基礎已臻明確，兩造其餘之攻擊、防禦方法及舉證，經審酌後，均與
    判決結果無影響，爰不一一予以論列，併此敘明。
八、結論：本件上訴為無理由，依民事訴訟法第四百三十六條之一第三項、第四百四
    十九條第一項、第七十八條，判決如主文
中　　　華　　　民　　　國　　九十一　　年　　　十　　　月　　二十五　　日
                                  臺灣新竹地方法院民事第一庭
~B審判長法官　蔡孟芳
~B法　　　官  鄭子俊
~B法　　　官　黃珮禎
右為正本係照原本作成。
不得上訴。
~B法院書記官　彭連喜
中　　　華　　　民　　　國　　九十一　　年　　　十　　　月　　二十九　　日
